【裁判字號】    96,訴,4233
【裁判日期】    970403
【裁判案由】    商標異議
【裁判全文】
臺北高等行政法院判決
                                     96年度訴字第4233號
                              .
原      告  裕聖實業有限公司
代  表  人  甲○○
被      告  經濟部智慧財產局
代  表  人  王美花（局長）住同上
訴訟代理人  丙○○
參  加  人  日商‧山葉發動機股份有限公司
代  表  人  乙○○
訴訟代理人  林志剛  律師  （兼送達代收人）
            楊憲祖  律師
            黃闡億  律師
上列當事人間因商標異議事件，原告不服經濟部中華民國96年10
月26日經訴字第9606076890號訴願決定，提起行政訴訟，經本院
裁定命參加人獨立參加訴訟，本院判決如下：
    主  文
原告之訴駁回。
訴訟費用由原告負擔。
    事  實
一、事實概要：緣原告前於民國94年7月15日以「YAMAMOTOR」商
    標，指定使用於商標法施行細則第13條所定商品及服務分類
    表第11類之「燈泡、水底燈、汽車用燈泡、機車用燈泡、燈
    座、燈罩、照明燈、電燈、充電燈、潛水燈、飲水機、淨水
    器、淨水機、濾水器、純水器、純水機、反滲透式純水器、
    濾水器之濾心、逆滲透純水機、電解水機」商品，向被告申
    請註冊，經被告核准列為註冊第0000000 號商標（下稱系爭
    商標，如附件圖1 ）。嗣參加人持註冊第889444號「YAMAHA
    」商標（下稱據爭商標，如附件圖2 ），以其註冊有違商標
    法第23條第1 項第12、13及14款之規定，對之提起異議，案
    經被告審查，認系爭商標之註冊有違商標法第23條第1 項第
    13款規定，以96年7 月20日中台異字第950852號商標異議審
    定書為「第0000000 號『YAMAMOTOR 』商標之註冊應予撤銷
    」之處分，原告不服，提起訴願，訴願經遭駁回，遂向本院
    提起行政訴訟。
二、兩造聲明：
  (一)原告聲明求為判決（原告未於言詞辯論期日到場，聲明及陳
    述依其起訴狀所載）：
    1.訴願決定及原處分均撤銷。
    2.訴訟費用由被告負擔。
  (二)被告聲明求為判決：
    1.駁回原告之訴。
    2.訴訟費用由原告負擔。
  (三)參加人聲明：
    1.駁回原告之訴。
    2.訴訟費用由原告負擔。
三、兩造之爭點：系爭商標指定使用於前揭商標法施行細則第13
    條所定商品及服務分類表第11類之「燈泡、水底燈、汽車用
    燈泡、機車用燈泡、燈座、燈罩、照明燈、電燈、充電燈、
    潛水燈、飲水機、淨水器、淨水機、濾水器、純水器、純水
    機、反滲透式純水器、濾水器之濾心、逆滲透純水機、電解
    水機」商品，是否有違商標法第23條第1 項第12款、第13款
    及第14款之規定，而應撤銷註冊？
  (一)原告主張之理由：
    1.被告及訴願決定機關就該異議審定及訴願決定實存有可議
      之處：
      按商標圖樣「相同或近似於他人著名商標或標章，有致
        相關公眾混淆誤認之虞，或有減損著名商標或標章或標
        章之識別性或信譽之度者」、「相同或近似於他人同一
        或類似商品或服務之註冊商標或申請在先之商標，有致
        相關消費者混淆誤認之虞者」、或「相同或近似於他人
        先使用於同一或類似商品之服務或商標，而申請人因與
        該他人間具有契約、地緣、業務往來或其他關係。知悉
        他人商標存在者」，不得申請註冊，因分別為現行商標
        法第23條1 項第12、13、及14款所規定。惟首揭上述條
        款之適用，無論據爭商標是否為著名商標，是否為消費
        者較熟悉之商標，乃皆須以兩造「商標」構成相同或近
        似為前提要件。而商標近似係指二商標予人整體印象有
        其相近之處，若其標示在相同或類似商品上，以具有普
        通知識經驗之消費者，於購買時施以普通之注意，可能
        會有所混淆而誤認二商品來自同一來源或誤認不同來源
        之間有所關聯（「混淆誤認之度」審查基準5,2.1 參照
        ）。而商標近似之判斷，得就二商標外觀、觀念及讀音
        為判斷。
        (1)系爭商標與據爭商標之讀音根本不同：
          系爭商標與據爭商標在讀音上有顯著差異，而足以使
          相關消費者區別二者非同，不致有混淆誤認之虞者。
        (2)系爭商標與據爭商標在外觀亦截然不同：
          系爭商標圖樣係由「Y 」、「A 」、「M 」、「A 」
          、「M 」、「0 」、「T 」、「0 」、「R 」等9個
          外文字母所組成，據爭商標圖樣則由「Y 」、「A 」
          、「M 」、「A 」、「H 」、「A 」等6 個外文字母
          所組成，兩相比較，固可見二者均係以「Y 」字母起
          首之外文單字，其中「Y 」、「A 」、「M 」、「A
          」四個字母相同，惟商標圖樣是否構成近似之判斷，
          雖有部分字母相同，然若其整體圖樣予人之寓目印象
          仍能區別，無致消費者發生混淆或聯想之虞時，該二
          商標即難謂構成近似，再觀本件系爭商標之外文部分
          ，雖均有起首之「YAMA」相同，但其後續之字母「
          -MOTOR」與「-HA 」，一後續接以5 個外文字母（系
          爭商標），一個後續僅接以2 個外文字母（據爭商標
          ），在整體排列數上即有明顯長短（據爭商標僅有6
          個字母，而系爭商標則有9 個字母），而有所差異；
          且該後續所接設之外文字母更是無一相同下，兩外觀
          根本不同且有顯著差異，而可明顯加以區辨。尤以觀
          之異議審定書之理由，被告竟將系爭商標係由「YAMA
          MOTOR 」等字母所「整體」組成之事實，在沒有其他
          佐證資料足以支持其主張下，卻憑個人主觀意識而強
          行認為本件系爭商標係以字母「YAMA」結合外文「
          MOTOR 」所組成之意識形態，進行「分割」審查，並
          進而謂系爭商標中「MOTOR 」具有動力或發動機之意
          ，為國人普遍習見之外文云云等不利於原告之見解，
          故其是項審定結論即有偏頗，且與被告所公布之「混
          淆誤認之虞審查基準」5.2.3 判斷商標近似，應以商
          標圖樣整體為觀察之審查基準有所違背而違法。(3)系
          爭商標與據爭商標在觀念上更是截然不同：
          按系爭商標，乃僅單純的由「Y 」、「A 」、「M 」
          、「A 」、「M 」、「0 」、「T 」、「0 」、「R
          」等9 個外文字母所組成之一個不具有任何意義之外
          文單字；反觀據爭商標，則係參加人之公司名稱中，
          其特許部分「山葉」二個中文之日文「」（即中
          文「山」）、「」（即中文「葉」）作直接字譯而
          來，亦即其外文中之「YAMA」即是中文「山」之意，
          外文「HA」即是中文「葉」之意，故組成之外文「YA
          MAHA」即是中文「山葉」之意，有其意義存在。是以
          ，一為完全無任何意義之商標（系爭商標），一為有
          其所欲代表之特殊意義之商標（據爭商標），故兩者
          間就觀念上而言，更亦截然不同。
      原告於異議答辯書中之附件4 係一被異議商標（註冊第
        00000000號「KINGKE」商標經訴外人艾瑪國際股份有限
        公司以註冊之第647396號「KNIPEX」商標作為據爭商標
        ，而主張註冊第00000000號商標有違反修正前商標法第
        37條第12款及現行商標法第23條第1 項第13款規定（前
        揭訴外人所主張之法條乃完全相同於本件參加人所主張
        之法條），而對註冊第00000000號商標提出異議，並經
        被告作成「異議不成立」之審定書，從該份審定書中，
        被告作成異議不成立之理由，乃主要如其理由中第五點
        所述：「查系爭註冊第00000000號『KINGKE』商標（原
        聯合商標）圖樣係由單純外文『KINGKE』所構成，與據
        爭註冊第647396號『KNIPEX and rhombic device 』商
        標圖樣，係由墨色菱形圖內置外文『KNIPEX』所組成相
        較，細為比對，固可見二者均有係以『K 』，字母起首
        之6 個英文字母之外文單字，其中『K 』、『I 』、『
        N 』、『E 』四個字母，惟商標圖樣是否構成近似之判
        斷，雖有部分字母相同，然若其整體圖樣予人寓目印象
        仍能區別，無致消費者發生混淆誤認之虞時，該二商標
        即難謂成近似，再觀本件系爭商標之外文部分雖均有起
        首之『KNI-』相同，但後續之字母『-GKE』與『-PEX』
        ，於外觀極不相同，以致該二造商標外文部分『KNIGKE
        』、『KNIPEX』尚非完全不可區辨，... ，又二者外文
        於觀念及讀音上亦不相同，以具有普通知識經驗之消費
        者，於購買時施以普通之注意，不會發生混淆誤認二商
        品來自同一來源或有所關聯，應非屬近似之商標... 。
        」
        (1)原告檢附另件由被告審查而作成異議不成立之案例，
          實因被告作成異議不成立之理由主要是：被告認為從
          註冊第00000000號「KINGKE」商標被異議案，其與作
          為異議之據爭第647396號「KNIPEX and rhombic dev
          ice 」註冊商標圖樣，其二者雖皆係以「K 」字母起
          首之6 個英文字母之外文單字，且其兩造雖均有起首
          之「KNI-」相同，但後續之字母「-GKE」與「-PEX
          」，於外觀極不相同，以致該兩造商標外文部分「KN
          IGKE」、「KNIPEX」尚非完全不可區辨，... ，進而
          作成異議不成立之審定結論。
        (2)對照系爭商標，其與參加人據爭商標相較，其雖均有
          起首之「YAMA」相同，但其後續之字母「-MOTOR」與
          「-HA 」，一個續接以5 個外文字母（系爭商標），
          一個後續僅接以2 個外文字母（據爭商標），在整體
          排列數上即有明顯長短，而有所差異；且該後續所接
          設之外文字母更是無一相同下，在同由被告審理時，
          卻謂「本案系爭註冊第00000000號『YAMAMOTOR 』商
          標，與異議人據以異議之註冊第889444號「YAMAHA」
          等商標相較，系爭商標予人寓目印象較為深刻者，乃
          為其商標圖樣上之外文『YAMA』，與據爭商標圖樣上
          之外文『YAMAHA』相較，兩者僅字尾「MA」有無之差
          異，以具普通知識經驗之消費者於購買時施以普通之
          注意，可能會有所混淆誤認二者來自同一來源或雖不
          相同但有關聯之來源，應屬構成近似之商標。」之「
          截然不同，且完全相反」之審定結論。
        (3)職是，同一法律關係，被告及原決定機關卻作出截然
          不同之審定結論，其在審查基準上實有前後矛盾之違
          法！
        (4)反觀參加人於異議階段向被告提交之補充商標異議理
          由書中所補充之附件19，其所企圖比附援引，希望被
          告能比照辦理，並據此作出對系爭商標不利之審定結
          論，而被告竟違反其自始以來一貫之審查基準，應以
          參加人檢附之附件19所舉諸案例，核其案情各異，且
          核屬另案，依據商標審查個案拘束原則，卻反而據此
          執為本件系爭商標註冊應予撤銷之論據，故其是項論
          據，亦與被告審查基準有所違背，而有所偏頗！且是
          項審定結論更有行政程序法第6條差別待遇之違法！
          而原決定機關對於被告此一有違行政程序法第6條規
          定之違法行為除未加以駁斥外，對原告所提之該項爭
          點更是未見任何不予採納之理由，在審理程序上實有
          不備理由之違法。
      原告於異議答辯書中檢附之附件6 至14，係原告將系爭
        商標，持續使用於所生產之各項商品上，並將其登載於
        國內外各類雜誌上之封面及其廣告內頁影本，而從該等
        雜誌之廣告型錄內容當可清楚看出，原告為了加強消費
        者對系爭商標能多所了解下，已經花費相當廣告費用，
        投資在系爭商標上，期使其曝光率能大為提升；其次原
        告更是每每將系爭商標確實標示於商品或廣告型錄之明
        顯處；尤特別於該廣告型錄上，具體將公司名稱「裕聖
        實業有限公司」、地址「台灣台中縣太平市○○路108
        巷25號」等中、英文對照資料做詳細登載。是以，其即
        可明確提供令具有普通知識經驗之消費者，於購買時施
        以普通之注意時，可看出原告販售之各項產品，其商標
        為「YAMAMOTOR 」，且該等商品係由「台灣」「裕聖實
        業有限公司」所銷售，而對該等產品之商標及產地及來
        源等有一明確認知，並與關係人或同業間相區隔。職是
        ，當足以證明系爭商標與據爭商標無論在商標圖樣之設
        計上、或是設色上乃都存有明顯差異而截然不同，故以
        具有普通知識經驗之消費者，於購買時施以普通之注意
        ，根本不會發生混淆誤認二商品來自同一來源或有所關
        聯。
      然而，有關原告所提上述強烈主張與說明，原決定機關
        及被告卻視若無睹，而完全忽略此一事實，卻反而輕描
        淡寫地謂原告雖有檢送相關雜誌廣告資料，並謂證據資
        料有限，尚難認系爭商標申請註冊時已為相關消費者所
        熟悉，進稱據爭商標較諸系爭商標而言，應係消費者較
        熟悉之商標。卻完全忽略原告在系爭案經註冊取得系爭
        商標權時，即積極投入相當廣告金額，以企圖擴大系爭
        商標之知名度，原告在該短短的時間裡，即投入相當廣
        告費用，這樣還不夠積極嗎？被告又如何判定系爭商標
        較不為消費者所熟悉呢？更何況，系爭商標圖樣與據爭
        商標圖樣間，在根本極不相同情況下，與據爭商標是否
        為消費者所較熟悉有何關係呢？故其在認事用法上實存
        有差別待遇之違法。職是，系爭商標與據爭商標間，無
        論從讀音及外觀上，根本完全不同，故其彼此間並無任
        何近似可言。否則，依原告於異議答辯書中所檢附之附
        件15，係原告自被告所架設之網站，而以圖樣英文為「
        YAMA」採「字首相同」之檢索條件所作檢索之結果而列
        印其第1頁，而從該頁中即可看出共有「734筆」商標圖
        樣資料，乃皆以英文「YAMA」作字首提出申請或已取商
        標權，若依被告該項認定，豈不是舉凡所有以英文「YA
        MA」作商標圖樣字首部分之所有商標，皆與據爭「YAMA
        MA」商標構成外觀近似？故其是項審定審查，實屬被告
        主觀認定，而在沒有任何進一步證據足以支持是項「認
        為本件系爭商標圖樣，與據爭商標相較，二商標圖樣均
        為自左而右橫書排列之單純外文，復均有相同字母『YA
        MA』，雖系爭商標尚結合外文『MOTOR 』，惟該『MOTO
        R 』具有動力或發動機之意，為國人普遍習見之外文云
        云」論據，及與被告所公布之「混淆誤認之虞審查基準
        」5.2.3 判斷商標近似，應以商標圖樣整體為觀察之審
        查基準有所違背而違法。
      原告異議答辯書中檢附之附件16，其乃原告自89年起，
        即陸續以「YAMAMOTOR 」商標，指定使用於多類商品上
        ，而向被告提出商標申請，並經被告詳為審查後，而分
        別陸續准予商標權之商標檢索資料共計5 件，原告要聲
        明的是：若被告認為系爭商標與據爭商標構成近似的話
        ，何以從89年以來至今，在這一段不算短的時間裡，原
        告每每以「YAMAMOTOR 」商標申請，並指定使用於所謂
        與據爭商標相同或類似商品上提出申請註冊時，被告卻
        皆准予原告該多件「YAMAMOTOR 」商標註冊於多類商品
        呢？試問：這一來（申請時經被告審查，並認為沒有與
        任何商標有所衝突而核准註冊) 、一往（遭第三人主張
        而又認為與該據爭商標構成近似而撤銷）之間，其審查
        基準到底何在呢？且有違行政程序法第8 條之信賴保護
        原則。
  (二)被告主張之理由：
    1.商標法第23條第1 項第13款規定：商標「相同或近似於他
      人同一或類似商品或服務之註冊商標或申請在先之商標，
      有致相關消費者混淆誤認之虞者」，不得註冊。所謂有致
      消費者混淆誤認之虞，係指商標給予消費者的印象，可能
      致使消費者混淆而誤認商品／服務之來源，包括誤認來自
      不同來源的商品／服務以為來自同一來源，或者誤認二商
      標之使用人間存在關係企業、授權關係、加盟關係或其他
      類似關係。而判斷是否有混淆誤認之虞，被告公告之「混
      淆誤認之虞」審查基準，列有各項相關參考因素。其中商
      標近似及商品類似二項要素，依前揭法條規定為必須具備
      之要件，其他參酌要素則視個案中是否存在而為斟酌。
    2.本件存在之相關因素之審酌：
      商標是否近似暨其近似之程度：
        商標近似係指二商標予人之整體印象有其相近之處，若
        其標示在相同或類似的商品／服務上時，以具有普通知
        識經驗之消費者，於購買時施以普通之注意，可能會有
        所混淆而誤認二商品／服務來自同一來源或誤認不同來
        源之間有所關聯。又拼音性之外文例如英法德日語，其
        起首字母在外觀與讀音上，對於整體字詞給予消費者之
        印象有極重要之影響，判斷近似時應賦予比重較重之考
        量（前揭審查基準5.2.1 及5.2.6.5 參照）。商標近似
        之判斷得就二商標外觀、觀念及讀音為觀察。查本件系
        爭商標圖樣，與據爭商標圖樣相較，二商標圖樣均為自
        左而右橫書排列之單純外文，復均有相同字母「YAMA」
        ，雖原告訴稱系爭商標與據爭商標圖樣相較，前者係由
        外文「Y 」、「A 」、「M 」、「A 」、「M 」、「O
        」、「T 」、「O 」及「R 」等9 個字母所組成一不具
        意義之文字；後者則為「Y 」、「A 」、「M 」、「A
        」、「H」及「A」等6個字母所組成，係參加人公司之
        特取部分直接音譯，其有「山葉」之意，二者在外觀及
        觀念上截然不同，讀音亦異，非屬構成近似之商標等語
        。然查，系爭商標尚結合外文「MOTOR」，惟該「MOTOR
        」具有動力或發動機之意，為國人普遍習見之外文，以
        之作為商標圖樣之一部分，難免予一般消費者於認知上
        係強調商標所指定使用之商品與動力或發動機有關，識
        別性較低；故系爭商標予人寓目印象較為深刻者，乃為
        其商標圖樣上之外文「YAMA」，與據以異議諸商標圖樣
        上之外文「YAMAHA」相較，兩者僅字尾「HA」（誤載為
        「MA」）有無之差異，以具有普通知識經驗之消費者，
        於購買時施以普通之注意，可能會有所混淆而誤認二者
        來自同一來源或雖不相同但有關聯之來源，應屬構成近
        似之商標。
      商品是否類似暨其類似之程度：
        商品類似之意義係指二個不同的商品，在功能、材料、
        產製者或其他因素上具有共同或關聯之處，如果標上相
        同或近似的商標，依一般社會通念及市場交易情形，易
        使商品消費者誤認其為來自相同或雖不相同但有關聯之
        來源（前揭審查基準5.3.1 參照）。查本件系爭商標指
        定使用之「燈泡、水底燈、汽車用燈泡、機車用燈泡、
        燈座、燈罩、照明燈、電燈、充電燈、潛水燈、飲水機
        、淨水器、淨水機、濾水器、純水器、純水機、反滲透
        式純水器、濾水器之濾心、逆滲透純水機、電解水機」
        商品，與據爭商標指定使用之「燈泡及照明器具、汽車
        用燈泡、飲水機」商品相較，二者於功能、材料、產製
        者等相關因素上具有共同或關聯之處，如標示相同或近
        似的商標，依一般社會通念及市場交易情形，易使消費
        者誤認其為來自相同或雖有關聯之來源，應屬同一或構
        成類似之商品。
      相關消費者對各商標之熟悉程度：
        相關消費者對商標之熟悉程度，繫於該商標使用之廣泛
        程度，原則上應由主張者提出相關使用事證證明之，如
        相關消費者對衝突之二商標僅熟悉其中之一，則就該較
        為被熟悉之商標，應給予較大之保護（前揭審查基準5.
        6 參照）。查本件參加人（公司英文名稱：YAMAHA  MO
        TOR CO., LTD ）為製售各式交通工具之國際知名企業，
        據爭商標之外文「YAMAHA」為參加人早已使用於船舶及
        其零組件；汽、機車及其零組件及周邊商品之商標，該
        商標除於世界各國取得註冊保護外，且於50年起復陸續
        以「YAMAHA」、「山葉YAMAHA」等系列商標於我國申請
        註冊，經銷據點遍及全台，銷售量及金額均極大，足認
        據爭商標所表彰之信譽已廣為相關事業或消費者所普遍
        認知，凡此有參加人所檢送之世界各國註冊資料一覽表
        、我國註冊資料、日本著名商標集、全球關係企業相關
        資料、商品宣傳及型錄、關係人參加「社團法人日本舟
        艇工業會」第44回「東京國際船舶展」相關資料、西元
        1963至2003年銷售量及出口各國相關資料、在台關係企
        業、西元1999年至2005年銷售發票及1999至2004年台灣
        地區銷售統計表等證據資料影本附卷可稽。至原告雖檢
        送相關證據以證明其有使用之事實，惟其檢送之雜誌廣
        告資料，係船舶零配件商品，數量有限，而且時間在西
        元2004年至2005年之間，期間僅約2 年，尚難謂系爭商
        標業經原告長期廣泛使用，已為消費者所熟知，而足使
        相關消費者與據爭商標相區辨，無致生混淆誤認之虞。
        再者原告所稱自89年起陸續以「YAMAMOTOR 」所申請之
        多件商標，亦多為參加人提出異議或評定後為被告撤銷
        註冊，是以綜合以上事證，應足認相關消費者僅熟悉據
        爭商標。
  (三)參加人主張之理由：
    1.系爭商標應有商標法第23條第1 項第13款規定之適用，原
      處分及訴願決定並無違誤：
      按商標法第23條第1 項第13款規定，商標「相同或近似
        於他人同一或類似商品或服務之註冊商標或申請在先之
        商標，有致相關消費者混淆誤認之虞者」，不得註冊。
        經查，系爭商標即有前揭法條規定之適用。
      二造商標構成近似。
        (1)按商標近似係指二商標予人之整體印象有其相近之處
          ，若其標示在相同或類似的商品／服務上時，以具有
          普通知識經驗之消費者，於購買時施以普通之注意，
          可能會有所混淆而誤認二商品／服務來自同一來源或
          誤認不同來源之間有所關聯。商標近似之判斷得就二
          商標外觀、觀念及讀音為觀察（混淆誤認之虞審查基
          準5.2.1及5.2.5 參照）。
        (2)經查，系爭商標係由單純外文「YAMAMOTOR 」所構成
          ，據爭商標亦由單純外文「YAMAHA」所構成，二者均
          為單純之外文商標，字首部分均有相同「YAMA」字母
          ，僅字尾「MOTOR 」與「HA」之差異。而系爭商標之
          字尾「MOTOR 」英文有汽車、馬達、發動機之意，乃
          一常見外文，予人在認知上係其所指定商品與動力或
          發動機有關者，是該「MOTOR 」字尾之識別力極弱。
          因此，二造商標予人寓目印象深刻之字首部分均為相
          同之「YAMA」。以具有普通知識經驗之消費者，於購
          買時施以普通之注意，可能會有所混淆而誤認二造商
          標商品來自同一來源或雖不相同但有關聯之來源，二
          造商標應屬構成近似之商標。
        (3)尤其，參加人公司英文名稱(YAMAHA MOTOR CO., LTD
          .)之特取部分為「YAMAHAMOTOR 」，消費者見及系爭
          商標「YAMAMOTOR 」，會誤以為是參加人。抑且，參
          加人除了「YAMAHA」商標以外，亦以相同字根之「YA
          MA」作為基準設計出系列商標，並於市場上行銷。例
          如，參加人以「YAMALUBE」商標（「LUBE」之中文字
          義為「潤滑油」) 指定使用於「氣體；液體；固體燃
          料及工業用油脂；瓦斯；汽油；原油；石油；煤油；
          潤滑油；機車油... 」等商品上，並獲准註冊為第64
          5569號商標。本件系爭「YAMAMOTOR 」商標與參加人
          「YAMALUBE」商標之設計意匠極為相彷，易使相關業
          者及消費者誤認其為參加人所出之系列商標。
      二造商標指定使用之商品／服務屬同一或類似商品／服
        務。
        (1)按商品類似係指二個不同的商品，在功能、材料、產
          製者或其他因素上具有共同或關聯之處，如果標上相
          同或近似的商標，依一般社會通念及巿場交易情形，
          易使商品消費者誤認其為來自相同或雖不相同但有關
          聯之來源，則此二個商品間即存在類似的關係（混淆
          誤認之虞審查基準5.3.1 參照）。
        (2)系爭商標指定使用之「燈泡、水底燈、汽車用燈泡、
          機車用燈泡、燈座、燈罩、照明燈、電燈、充電燈、
          潛水燈、飲水機、淨水器、淨水機、濾水器、純水器
          、純水機、反滲透式純水器、濾水器之濾心、逆滲透
          純水機、電解水機」商品，與參加人據爭商標指定使
          用之「自行車摩電燈；後尾燈」商品及據爭商標指定
          使用之「燈籠、燈泡及照明器具、汽車用燈泡、飲水
          機」等商品, 二者在功能、材料、產製者、購買者、
          銷售管道等方面具有共同或關聯之處，如標示相同或
          近似的商標，依一般社會通念及市場交易情形，易使
          消費者誤認其為來自相同或雖不相同但有關聯之來源
          ，因此兩造商標所指定使用之商品顯然應屬同一或類
          似商品。
      系爭商標有致相關消費者混淆誤認之虞。
        (1)所謂「有致相關消費者混淆誤認之虞」者，係指兩商
          標因相同或構成近似，致使相關消費者誤認為同一商
          標，或雖不致誤認二商標為同一商標，但極有可能誤
          認二商標之商品／服務為同一來源之系列商品／服務
          ，或誤認二商標之使用人間存在關係企業、授權關係
          、加盟關係或其他類似關係而言。而判斷是否有混淆
          誤認之虞，混淆誤認之虞審查基準列有各項相關參考
          因素。其中商標近似及商品類似二項要素，依前揭法
          條規定為必須具備之要件，其他參酌要素則視個案中
          是否存在而為斟酌。
        (2)審酌「混淆誤認之虞審查基準」所列舉之各項相關參
          考因素如下：
          A.商標識別性之強弱：
            識別性越強的商標，商品／服務之消費者的印象越
            深刻，他人稍有攀附，即可能引起購買人產生混淆
            誤認（混淆誤認之虞審查基準5.1 參照）。按據爭
            商標為參加人企業集團之特取部分，經參加人長期
            、廣泛使用下，已取得高度識別性，系爭商標既以
            近似之外文「YAMAMOTOR 」申請註冊，實易引起消
            費者產生混淆誤認。
          B.二造商標近似：
            二造商標構成近似，請參見1.之論述。
          C.二造商標指定使用於同一、類似商品／服務：
            二造商標指定使用於同一、類似商品／服務上，請
            參見1.之論述。
          D.系爭商標之註冊非屬善意：
            由原告將據爭商標刊載於公司網頁之證據資料，得
            知其早已知悉據爭「YAMAHA」商標，卻仍以近似之
            系爭「YAMAMOTOR 」商標申請註冊，加以原告網頁
            設計予人生產「YAMAHA」商品機軸零件之印象，系
            爭「YAMAMOTOR 」商標又與參加人公司英文名稱特
            取部分「YAMAHA MOTOR」極其近似，顯見其確有攀
            附據爭商標商譽之不法意圖！
          E.據爭商標為相關消費者所熟悉：
            a.按相關消費者對衝突之二商標如僅熟悉其中之一
              者，則該較為被熟悉之商標，應給予較大之保護
              （混淆誤認之虞審查基準5.6.2參照）。經查，
              本件就參加人所檢送之全球關係企業一覽表、世
              界各國註冊資料一覽表、於我國之註冊資料、日
              本著名商標集、商品宣傳單及型錄、參加人參與
              第44回東京國際船舶展相關資料、在台關係企業
              資料、據以異議商標商品1999至2005年出口至我
              國之銷售發票、銷售統計表等證據資料影本觀之
              ，據爭商標之外文「YAMAHA」為參加人早已使用
              於船舶、汽、機車及其零組件等之商標，該商標
              除於世界各國取得註冊保護外，參加人於50年起
              復陸續以「YAMAHA」、「山葉YAMAHA」等系列商
              標於我國申請註冊，經銷據點遍及全台，該商標
              商品已經參加人長期廣泛於我國宣傳、行銷，堪
              認於系爭商標申請註冊前，據以異議商標所表彰
              之信譽已廣為相關事業及消費者所普遍認知。
            b.本件綜合二造商標圖樣近似、指定使用之商品／
              服務具有高度的類似關係、據爭商標具有高度識
              別性又為著名商標、以及原告申請系爭商標係屬
              惡意等因素加以判斷，一般消費者極有可能誤認
              二商標之商品／服務為同一來源之系列商品／服
              務，或者誤認二商標之使用人間存在關係企業、
              授權關係、加盟關係或其他類似關係，而產生混
              淆誤認情事，應有商標法第23條第1 項第13款規
              定之適用。
    2.對於原告幾個論點的駁斥：
      原告主張，被告曾以中台異字第G00000000 號商標異議
        審定書認定註冊第932896號「KINGKE」商標與註冊第64
        7396號「KNIPEX and rhombic device 」商標並不構成
        近似，本件與該案案情相同，應同樣認定二造商標不近
        似，且經檢索發現，以「YAMA」為字首的商標共有734
        筆，因此，本件被告認定二造商標構成近似，有待商榷
        云云。惟查，商標圖樣近似性之審查，所須斟酌因素甚
        多，必須經由個案，透過二個商業主體在法律上之真實
        攻防，才能決定，因此必須採取「個案審查拘束原則」
        （本院89年度訴字第2815號判決參照）。原告援引之「
        KINGKE」商標及「KNIPEX and rhombic device 」商標
        ，與本案二造商標並不相同，其列舉之以「YAMA」為字
        首的商標或另有其他外文或中文，或另有其他圖形，與
        本件二造商標圖樣亦不相同，且本件原處分係綜合考量
        商標近似、商品／服務類似之程度、消費者對二造商標
        之熟悉程度等因素，認定系爭商標有致消費者產生混淆
        誤認之虞。至於原告所舉諸案例是否妥適，並非本件所
        得審究，依前述個案審查拘束原則，尚難執為本案之有
        利論據。
      原告主張，其已於廣告型錄上登載公司名稱及地址，具
        有普通知識經驗之消費者，對其產品之商標及產地來源
        等有明確認知，並與參加人或同業間相區隔云云。惟查
        ，如前所述，二造商標構成近似，且指定使用商品／服
        務具有高度類似關係，易使消費者造成混淆誤認，原告
        縱使於廣告型錄上登載公司名稱及地址，惟仍有使消費
        者誤認原告公司與參加人公司間存在關係企業、授權關
        係、加盟關係或其他類似關係之虞，原告之主張並不可
        採。
      原告另主張，被告如認為「YAMAMOTOR 」商標與「YAMA
        HA」商標構成近似的話，何以從89年以來，原告每每以
        「YAMAMOTOR」商標申請註冊，被告機關皆准予原告多
        件「YAMAMOTOR」商標註冊云云。惟查，商標異議制度
        乃立法者為補商標專責機關職權審查之不足，而賦予第
        三關係人得提出異議之權利，以維護合法商標專用權之
        正常運作，俾使真正權利人獲得保障之制度，且商標異
        議制度於原告申請系爭商標註冊時早已存在，原告自始
        即得預見其商標縱經註冊，仍有於嗣後遭異議撤銷之可
        能。參加人提起本件商標異議乃合法權利之行使，被告
        依法撤銷系爭商標之註冊，乃法律保障真正權利人之機
        制，要難指為違法或不當。
    3.參加人與原告間之其他相同案例（二造商標與本件相同，
      只是商品／服務不同），業經本院判決將原告之訴駁回（
      96年度訴字第945 號、96年度訴字第946 號、96年度訴字
      第716 號），在該等判決中，本院即認定二造商標近似，
      並一一指駁原告各項論點，可供本件之參考。
  理  由
甲、程序方面：
    原告經合法通知，無正當理由而未於言詞辯論期日到場，核
    無行政事訴訟法第218 條準用民事訴訟法第386 條各款所列
    之情形，爰依被告聲請由其一造辯論而為判決。
乙、實體方面：
一、按「商標相同或近似於他人同一或類似商品或服務之註冊商
    標或申請在先之商標，有致相關消費者混淆誤認之虞者。」
    不得註冊，為商標法第23條第1項第13款所明定。所謂「有
    致相關消費者混淆誤認之虞」者，係指兩商標因相同或構成
    近似，致使相關消費者誤認為同一商標，或雖不致誤認二商
    標為同一商標，但極有可能誤認二商標之商品／服務為同一
    來源之系列商品／服務，或誤認二商標之使用人間存在關係
    企業、授權關係、加盟關係或其他類似關係而言。而判斷有
    無混淆誤認之虞，則應參酌商標識別性之強弱、商標之近似
    及商品／服務類似等相關因素之強弱程度、相互影響關係及
    各因素等綜合認定是否已達有致相關消費者產生混淆誤認之
    虞。又兩商標圖樣其主要部分之文字、圖形或記號，在外觀
    、觀念或讀音上近似，即屬近似之商標。而判斷是否有混淆
    誤認之虞，被告公告審查基準，列有各項相關參考因素。其
    中商標近似及商品類似二項要素，依前揭法條規定為必須具
    備之要件，其他參酌要素則視個案中是否存在而為斟酌。
二、經查，系爭商標圖樣係由單純外文「YAMAMOTOR」所構成（
    詳如附圖1所示），據爭註冊第889444號「YAMAHA」商標圖
    樣亦由單純外文「YAMAHA」所構成。兩造商標圖樣均為自左
    而右橫書排列之單純外文，復均有相同字母「YAMA」，雖系
    爭商標尚結合外文「MOTOR」，惟該「MOTOR」具有動力或發
    動機之意為國人普遍習見之外文，以之作為商標圖樣之一部
    分，難免予一般消費者於認知上係強調商標所指定使用之商
    品與動力或發動機有關，識別性較低；故系爭商標予人寓目
    印象較為深刻者，乃為其商標圖樣上之外文「YAMA」，與據
    以異議商標圖樣上之外文「YAMAHA」相較，兩者僅字尾「HA
    」有無之差異，以具有普通知識經驗之消費者，於購買時施
    以普通之注意，異時異地隔離觀察，不論於外觀、讀音或觀
    念上，仍易造成消費者產生關連或系列商標之聯想，應屬構
    成近似之商標。原告雖稱：系爭商標與據以異議商標之讀音
    、外觀均不同，一為「YAMAMOTOR」，一為「YAMAHA」，觀
    念上亦截然不同，非屬近似云云。惟查：1.系爭商標之字尾
    「MOTOR」有「汽車」或「發動機」之意，本不具識別性，
    已如上述，則辨別系爭商標之特徵，自應以「YAMA」為準。
    2.就系爭商標之特取部分「YAMA」，與據以異議商標之「YA
    MAHA」相互比較，其讀音、外觀及觀念均屬近似，是二商標
    構成近似，堪予認定。原告所述，要不足採。
三、次查，系爭商標係指定使用於「燈泡、水底燈、汽車用燈泡
    、機車用燈泡、燈座、燈罩、照明燈、電燈、充電燈、潛水
    燈、飲水機、淨水器、淨水機、濾水器、純水器、純水機、
    反滲透式純水器、濾水器之濾心、逆滲透純水機、電解水機
    」商品，與據爭商標指定使用之「燈泡及照明器具、汽車用
    燈泡、飲水機」商品，二者間具有同一或高度類似之關係。
    再者，據爭「YAMAHA」商標業經被告之前身中央標準局於87
    年6月份出版之「著名之商標或標章名錄」中已認定其為著
    名商標在案，復有參加人檢送之全球關係企業一覽表、世界
    各國註冊資料一覽表、於我國之註冊資料、日本著名商標集
    、商品宣傳及型錄、參加人參加「社團法人日本舟艇工業會
    」第44回「東京國際船舶展」相關資料、據爭商標商品西元
    1963至2003年銷售量及出口各國相關資料、在台關係企業影
    本、據爭商標商品1999年至2005年出口至我國之銷售發票、
    銷售統計表等證據資料附於原處分卷內可稽，故其所表彰之
    商譽，於系爭商標申請註冊前（94年7月15日），已廣為我
    國相關事業及消費者所普遍知悉，享有高知名度。而原告僅
    於異議階段與訴願階段檢附部分系爭商標使用證據資料，由
    於數量有限（8件），而且時間在西元2004年5月至2005年11
    月，期間僅一年半，以該證據資料尚難認定系爭商標業經原
    告長期廣泛使用，已與據爭商標在「燈泡及照明器具、汽車
    用燈泡、飲水機」等商品市場上併存，且為相關消費者所認
    識，而足以區辨為不同來源者。是衡酌兩造商標之近似程度
    極高，及兩造商標之指定使用商品同一或類似，且據爭商標
    為著名商標，而原告所檢送之證據資料尚難證明相關消費者
    對系爭商標已有認識，並得以與據爭商標區辨為不同來源者
    。故系爭商標之註冊，客觀上尚難謂無使相關消費者誤認其
    與據爭商標之商品為來自同源之系列商標，或誤認兩造商標
    之使用人間存在關係企業、授權關係、加盟關係或其他類似
    關係，而產生混淆誤認之虞，而應有首揭法條規定之適用。
四、原告主張被告曾以中台異字第G00000000號商標異議審定書
    認定註冊第932896號「KINGKE」商標與註冊第647396號「KN
    IPEX and rhombic device 」商標並不構成近似，本案與該
    案案情相同，應同樣認定二造商標不近似，且經檢索發現，
    以「YAMA」為字首的商標共有734 筆，本案被告認定二造商
    標構成近似，有待商榷云云。惟按原告援引之「KINGKE」商
    標及「KNIPEX and rhombic device 」商標，與本案二造商
    標並不相同，其列舉之以「YAMA」為字首的商標或另有其他
    外文或中文，或另有其他圖形，與本案案情不盡相同，依個
    案審查拘束原則，尚難執為本案有利原告之論據。
五、原告復主張其已於廣告型錄上登載公司名稱及地址，具有普
    通知識經驗之消費者，對其產品之商標及產地來源等有明確
    認知，並與參加人或同業間相區隔，不致使消費者產生混淆
    誤認云云。惟如上所述，二造商標構成近似，復指定使用商
    品同一或類似，易使消費者造成混淆誤認，原告縱使於廣告
    型錄上登載公司名稱及地址，惟仍有使消費者誤認該公司與
    參加人公司間存在關係企業、授權關係、加盟關係或其他類
    似關係之虞。
六、原告又主張被告如認為系爭商標與據爭商標構成近似，何以
    從89年以來，原告以系爭商標申請註冊，被告皆准予原告多
    件系爭商標註冊，有類似與本件系爭及據爭商標相同圖樣之
    商標，被告顯有審查標準不一致之情形云云。惟查，商標異
    議制度乃立法者為補商標專責機關職權審查之不足，而賦予
    利害關係人得提出異議之權利，以維護合法商標專用權之正
    常運作，俾使真正權利人獲得保障之制度。且商標異議制度
    於原告申請系爭商標註冊時早已存在，原告自始即得預見其
    商標縱經註冊，仍有於嗣後遭異議撤銷之可能。參加人既認
    原告系爭商標之註冊對其權益有影響，其自得依法對原告所
    註冊之商標提出異議，被告依雙方檢送事證加以論處，自不
    受商標申請註冊時所為審查結果所拘束。且被告亦陳明原告
    所舉多件「YAMAMOTOR」商標，亦大多為參加人提出異議或
    評定後為被告撤銷註冊，自難謂被告有審查不一致之情形。
七、綜上所述，原告所訴核無足採，被告所為系爭商標之註冊應
    予撤銷之處分，並無違誤。訴願決定予以維持，亦無不合。
    原告訴請撤銷訴願決定及原處分，為無理由，應予駁回。
據上論結，本件原告之訴為無理由，爰依行政訴訟法第218 條、
第98條第1 項前段，民事訴訟法第385 條第1 項前段，判決如主
文。
中    華    民    國    97    年     4    月    3     日
                        第四庭審判長法  官  陳國成
                                    法  官  陳秀
                                   法  官  陳忠行
本件正本係照原本作成。
如不服本判決，應於送達後20日內，向本院提出上訴狀並表明上
訴理由，如於本判決宣示後送達前提起上訴者，應於判決送達後
20日內補提上訴理由書（須按他造人數附繕本）。
中    華    民    國    97    年     4    月    3     日
                                     書記官  鄭聚恩


司法院資訊處製作；財團法人民間司法改革基金會備份。
